臺灣高等法院刑事判決　　　　　　100年度上更(一)字第94號
上　訴　人
即　被　告　江謝敏良
上列上訴人因偽造文書等案件，不服臺灣臺北地方法院96年度訴
字第1063號，中華民國97年3月26日第一審判決（起訴案號：臺
灣臺北地方法院檢察署95年度偵字第6371號），提起上訴，經判
決後，由最高法院發回更審，本院判決如下：
    主  文
原判決撤銷。
江謝敏良無罪。
    理  由
一、公訴意旨略以：被告江謝敏良與真實姓名年籍不詳之印尼籍
    男子ANTON為使印尼女子SUSI ANTI(業經判決確定)非法入境
    台灣，該3人竟共同基於行使變造護照之犯意聯絡，由ANTON
    於不詳時地，將SUSI ANTI照片換貼在以不詳方式取得之IVO
    N HAMDI之中華民國普通護照上，以此手法變造上開護照，
    再由江謝敏良、ANTON於民國94年10月28日，在印尼持上開
    變造之IVON HAMDI護照，為SUSI ANTI辦理出境登機手續，
    俟SUSI ANTI抵台灣桃園中正國際機場後，乃持前揭變造之
    護照向海關行使之而入境台灣，足以生損害於IVON HAMDI及
    我國入出境管理機關對入出境旅客之管理及資料登載之正確
    。因認被告涉犯護照條例第24條第2項、第1項之行使變造護
    照罪嫌。
二、按犯罪事實應依證據認定之，無證據不得認定犯罪事實；不
    能證明被告犯罪者，應諭知無罪之判決，刑事訴訟法第154
    條第2項、第301條第1項分別定有明文。而認定不利於被告
    之事實，須依積極證據，苟積極證據不足為不利於被告事實
    之認定時，即應為有利於被告之認定，更不必有何有利之證
    據（最高法院30年上字第816號判例要旨參照）。故被告否
    認犯罪事實所持之辯解，縱屬不能成立，仍非有積極證據足
    以證明其犯罪行為，不能遽為有罪之認定（最高法院30年上
    字第1831號判例要旨參照）。又檢察官對於起訴之犯罪事實
    ，應負提出證據及說服之實質舉證責任。倘其所提出之證據
    ，不足為被告有罪之積極證明，或其指出證明之方法，無從
    說服法院以形成被告有罪之心證，基於無罪推定之原則，自
    應為被告無罪判決之諭知（最高法院92年臺上字第128號判
    例要旨參照）。
三、被告江謝敏良經合法傳喚，無正當理由，未到庭辯解，惟其
    於本院前審固坦承伊在印尼認識印尼籍之SUSI ANTI，曾於
    94年10月26日前往印尼，並於同年10月28日搭機返抵臺灣，
    且SUSI ANTI來臺後，曾與伊聯絡且前往伊上址住處，搭乘
    伊駕駛之7312-EB號自用小客車等事實，但堅詞否認涉有任
    何犯行，在原審辯稱：伊於94年10月24日前往印尼洽商時經
    由友人介紹，因而認識SUSI ANTI，且曾偕同出遊，SUSI AN
    TI曾提及這陣子將前往臺灣旅遊，伊則允諾會於SUSI ANTI
    前往臺灣時招待SUSI ANTI，嗣因伊返回臺灣後，SUSI ANTI
    即前來臺灣，伊陪伴SUSI ANTI出遊，期間，伊曾借款一萬
    元予SUSI ANTI，惟SUSI ANTI非但未償還借款，更進而再度
    開口借錢遭伊拒絕，雙方產生嫌隙，SUSI ANTI因此挾怨報
    復，誣指伊有上揭犯行，伊非SUSI ANTI所稱之「米奇」，
    更不知SUSI ANTI持變造護照、簽證前來臺灣之事等語。在
    本院辯稱：我只是認識SUSI，但是這些行為我都沒有作；對
    我做的一些不實的指控，我現在也沒有辦法跟他對質，如果
    要依據他的話判我罪刑，應該要有更明確的證據等語。被告
    前審選任辯護人則為被告辯護略以：(一)被告江謝敏良與ANTO
    N、SUSI ANTI間並無冒用「IVON HAMDI」之名取得SUSI ANT
    I之停留簽證之共同犯意或行為分擔；我國駐印尼臺北經濟
    貿易代表處，依「IVON HAMDI」之申請，核發停留簽證，無
    使公務員登載不實之情形，非屬使公務員登載不實之文書；
    縱認ANTON將SUSI ANTI照片黏貼在簽證，至多為變造特種文
    書行為；又被告江謝敏良自始至終對上開情節根本未曾與聞
    ，如何與ANTON、SUSI ANTI間對行使變造特種文書或行使偽
    造私文書犯行具犯意聯絡及行為之分擔？(二)縱認SUSI ANTI
    於94年10月28日持變造之印尼護照在印尼辦理出境登機手續
    ，於飛抵桃園國際機場後，持變造印尼護照及簽證，冒用「
    IVON HAMDI」名義，填寫中華民國入出境登記表，向我國航
    警局證照查驗隊提出行使，然單憑此不足以推論被告江謝敏
    良與SUSI ANTI間有何犯意聯絡及行為分擔，況SUSI ANTI於
    審判外向檢察事務官、司法警察所為之陳述前後供述不一，
    不足採為不利被告江謝敏良之證明，自難僅憑SUSI ANTI於
    審判外前後不一之供述，率爾推認被告涉有犯罪。(三)被告嚴
    正否認有檢察官所指媒介交易以營利之情事，況本件並無其
    他證據足以證明「自94年10月28日之次日起至95年1月9日止
    ，連續數次由被告江謝敏良或其所安排之不詳司機，駕車載
    SUSI ANTI等人至不特定地點與他人從事性交易」，因本件
    尚難僅憑SUSI ANTI片面之詞，認定被告涉有媒介性交行為
    。SUSI ANTI於審判外就其入境來臺，究竟有無與他人同行
    ？有無他人至機場接送？先後說詞不一，益證SUSI ANTI於
    審判外之陳述，不足採為認定被告涉有犯罪之證明；又臺灣
    板橋地方法院95年度簡字第6880號簡易判決確定之犯罪事實
    係SUSI ANTI與ANTON就所涉行使變造護照（應為特種文書）
    有犯意聯絡及行為分擔，未認定SUSI ANTI稱曾與不特人從
    事性交易之犯行，與被告毫不相涉。(四)姑不論ANTON是否確
    曾持變造「IVON HAMDI」印尼護照，向我國駐印尼辦事處申
    請來臺簽證，純屬公訴人片面臆測之詞，惟ANTON有無冒名
    申請簽證，我國駐印尼辦事處於核發簽證，應為一定實質審
    查，非經申請即有登載核發簽證義務，公務員審酌是否核發
    簽證，有實質審查義務，縱有誤鑿，亦無成立刑法第214條
    餘地；且縱SUSI ANTI於入出境登記表上，冒IVON HAMDI填
    載、偽簽IVON HAMDI署押，惟負責查驗之公務員既有實質審
    查義務，亦非刑法第214條規範，何況被告對上情不知情。
    又SUSI ANTl是否屬未經許可入出我國境內之人，饒富疑義
    ，況被告自始從未與SUSI ANTI、ANTON就前開行為有犯意聯
    絡及行為分擔，無從該當刑法第220條第2項、第214條使公
    務員登載不實準公文書罪等語。
四、本件公訴人指訴被告涉犯上開罪嫌，無非以證人SUSI ANTI
    於95年1月19日、2月8日、同月23日之警詢筆錄，及於96年4
    月25日、5月9日檢察事務官詢問時之供述，暨證人CUDJILIE
    於95年1月26日警詢時以A1 為代號所為之供述為論據，惟被
    告前審之辯護人則以上開證人之證述均係被告以外之人於審
    判外之陳述，無證據能力等語資為抗辯。是本件首應予審酌
    者厥為在程序上應先確定上開證人之證言究有無證據能力，
    或有無刑事訴訟法第159條之1至之5之例外情形得作為證據
    ，進而據為認定本案犯罪事實之證據。必上開證人之證言具
    有證據能力始能進行實體之證據調查，並為犯罪成立與否之
    認定，苟上開證言不具證據能力，則本案之犯罪事實即無從
    證明，自應為無罪之諭知，合先敘明。
五、按被告以外之人於審判外之言詞或書面陳述，除法律有規定
    者外，不得作為證據，刑事訴訟法第159條第1項定有明文。
    又檢察官就被告犯罪事實，應依刑事訴訟法第161條第1項前
    段盡其提出證據之形式舉證責任，此所謂提出證據，當然包
    括該證據具備證據適格（證據能力）之舉證，俾與同法第27
    3條第2項「法院依本法之規定認定無證據能力者，該證據不
    得於審判期日主張之」相呼應。苟檢察官提出被告以外之人
    在審判外之陳述為證據，即必須盡其證據適格之舉證，其形
    式舉證責任始謂已盡。至刑事訴訟法第159條之3規定，被告
    以外之人於審判中有滯留國外或所在不明而無法傳喚或傳喚
    不到之情形，其於檢察事務官、司法警察官或司法警察調查
    中所為之陳述，經證明具有可信之特別情況，且為證明犯罪
    事實之存否所必要者，得為證據，係為補救採納傳聞法則，
    實務上所可能發生蒐證困難之問題，於本條所列各款原始陳
    述人於審判中無法到庭或雖到庭而無法陳述或無正當理由拒
    絕陳述之情形下，承認該等審判外之陳述，於具備「絕對的
    特別可信情況」與「使用證據之必要性」要件時，得為證據
    之規定。此等例外，既以犧牲被告之反對詰問權，且與直接
    審理、言詞審理之原則有悖，則原始陳述人之於審判中不能
    到庭，自應以非可歸責於國家機關之事由所造成者，始有其
    適用。倘因檢察官或法院違背義務原則，未盡其舉證聲請或
    傳拘證人（原始陳述人）之努力，導致有證據滅失或無從為
    調查之情形，即無予容許其例外而令被告負擔不利益結果之
    餘地。本件檢察官於偵查中全委由檢察事務官詢問證人SUSI
    ANTI，不曾有過一次親力使令其具結陳述以取證，原審於96
    年8月2日、8月21日及10月14日3次行準備程序時，被告之辯
    護人或具狀或以言詞迭次表明檢察官所提出為證據之SUSI
    ANTI在警局及檢察事務官詢問時之陳述不得為證據等旨。乃
    不惟檢察官未盡其舉證聲請傳訊證人之責任，即原審法院亦
    未適時曉諭檢察官為聲請，任令證人SUSI ANTI、CUDJILIE
    分別於96年10月18日、95年2月10 日經遣送出境，此有內政
    部入出國及移民署96年11月26日移署移非偉字第0961119816
    30號函、「查處暨移送收容資料查詢及列印」資料及入出境
    資料表各1份（見原審卷(一)第256頁），暨內政部警政署外僑
    入出境資料處理系統查詢列印資料1份（見原審卷(一)第123頁
    ）在卷可按。則證人SUSI ANTI、CUDJILIE 未能於審判中到
    庭，即不可謂非可歸責於國家機關之事由，依上揭說明，自
    無刑事訴訟法第159條之3傳聞法則例外之適用，而證人SUSI
    ANTI係印尼人，當初係冒用同為印尼人IVON HAMDI之名義入
    境台灣，且業已遣送出境，事實上已無從傳喚到庭作證，則
    該2 證人於審判外之陳述，即無證據能力，不得作為本案論
    罪之證據。是本件公訴人單憑證人SUSI ANTI、CUDJILIE 於
    審判外不具證據能力之陳述，指訴被告犯罪，又無其他補強
    證據，尚嫌無據，且參以業經判決確定之SUSI ANTI 之被訴
    犯罪事實，並未認定被告有共同參與而為共同正犯，此有台
    灣板橋地方法院95年度簡字第6880號刑事判決在卷可按（見
    95年度偵字第6371號卷第91至93頁），是公訴人指訴被告犯
    罪尚屬不能證明，此外，復查無其他積極證據資以證明被告
    確有犯罪，原審不察，遽予被告論罪科刑，容有未洽，應由
    本院將原判決撤銷改判，另諭知被告無罪。
六、被告經合法傳喚，無正當理由不到庭，爰不待其陳述，逕行
    判決。
據上論斷，應依刑事訴訟法第369條第1項前段、第364條、第301
條第1項前段、第371條，判決如主文。
本案經檢察官楊秀蘭到庭執行職務。
中    華    民    國   100    年    7     月    20    日
                  刑事第十二庭審判長法  官  蔡永昌
                                    法  官  蔡新毅
                                    法  官  蘇隆惠
以上正本證明與原本無異。
檢察官如不服本判決，應於收受送達後10日內向本院提出上訴書
狀，其未敘述上訴之理由者並得於提起上訴後10日內向本院補提
理由書（均須按他造當事人之人數附繕本）「切勿逕送上級法院
」。
                                    書記官  楊妙恩
中    華    民    國   100    年    7     月    20    日